【裁判字號】    89,上更(一),22
【裁判日期】    890418
【裁判案由】    瀆職等
【裁判全文】
臺灣高等法院刑事判決                          八十九年度上更(一)字第二二號
    上  訴  人
    即  自訴人  甲○○○
                乙 ○ ○
    共      同
    代  理  人  庚 ○ ○
    被      告  壬 ○ ○
                丁 ○ ○
                丙 ○ ○
                己 ○ ○
    右四人共同
    選任辯護人  張 迺 良  律師
                蔡 亞 寧
    被      告  辛 ○ ○
右上訴人，因被告瀆職等案件，不服台灣台北地方法院中華民國八十六年七月一日第
一審判決（八十六年度自字第二二六號）提起上訴，判決後經最高法院發回更審，本
院判決如左：
    主      文
上訴駁回。
    理      由
一、自訴意旨略以：被告壬○○係經濟部政風處處長，於民國（下同）八十五年十一
    月六日上午九時許，自訴人甲○○○在經濟部門前紅磚道散步，竟指揮所屬政風
    處科長即被告丁○○、派駐經濟部保警分隊長被告丙○○、台北市警察局中正二
    分局警備隊小隊長被告辛○○等人員，以粗暴之方式將自訴人甲○○○押入中正
    二分局警備車內，致甲○○○受傷，且由被告丙○○將甲○○○所帶之皮包搶下
    ，強制搜索，再強押至南昌派出所，另同為派駐經濟部之保警小隊長即被告己○○及政風人員被告丁○○並將無任何抗議行為，僅為公益團體中華勞資事務基金
    會義工即自訴人乙○○施以強暴限制自由，並扯下其錄音帶，且在強制之際造成
    乙○○皮鞋毀損，因認被告壬○○、丁○○、丙○○、己○○、辛○○涉有妨害
    自由、傷害、毀損、瀆職等罪嫌云云。
二、訊據被告壬○○、丁○○、丙○○、己○○、辛○○五人，均堅決否認涉有右開
    犯行；被告壬○○辯稱：伊原係經濟部政風處處長，保警非屬伊管，不可能聽伊
    的，而那天是他們蒙面，並在布條上寫伊的姓名說毀我家庭、還我清白等字樣，
    而當時是上班時間，容易讓同仁、路人發生聯想，故下去看一下，也不認識他們
    ，警員處理時不在場，伊係因當初配合高雄市調查處調查自訴人甲○○○之夫李
    國明涉貪污案，而有證據才移送偵查，自訴人是誤會，故才要陷害伊，伊並未處
    理，只是因針對伊，故才去了解，而他們不願談，即隨便他們等語。被告丁○○
    辯稱：伊係政風處科長，當時只是向他們說是否要進來裡面與他們溝通，而第一
    天看見乙○○在附近走動，鬼鬼祟祟，第二天同一男子又拿一包包在附近，為維
    護機關、部次長、員工安全，故由伊與保警己○○上前詢問，但乙○○都不回答
    ，且到對街用照像機拍照，伊問乙○○與自訴人甲○○○是何動機，但伊等仍不
    回答，於是己○○要請他進經濟部談，但汪某不同意，故而作罷，才由保警依職
    權通知地方警察處理，伊未碰甲○○○，警方在處理，權限也在警方，若可解決
    ，不會再請保警通知地方警察機關處理云云。被告丙○○辯稱：伊係保二總隊第
    一大隊第一中隊古亭分隊長，是因基保護之責，而有查明甲○○○身上是否有危
    險物品，伊不是主導者，只是配合中正二分局警備隊執行職務，自訴人動機不明
    時，有多方協調，但自訴人不理會，故未採取行動，而第二天十一月六日再來，
    來之女子又不同，才經過多方協調而做處理，已充分保護自訴人之權利，並未用
    誹謗罪逮捕，是為了避免當事人藉端滋事，才做此處理，而並非對甲○○○妨害
    自由，而只是請他去派出所說明，我們的行為是合法的，另因辛○○要帶自訴人
    甲○○○前往派出所時，為恐甲○○○皮包內帶有危險物品，故始由伊檢查甲○○○皮包內之物品等語。被告己○○辯稱：伊係保二總隊第一大隊第一中隊小隊
    長，伊未強押自訴人，只是為了解乙○○身分，伊是依法處理排除狀況，並未拉
    扯，十一月五、六日皆與乙○○溝通，問他身分，為何拍照片，也未拉他褲帶，
    他不願意即隨他行動等語云云。被告辛○○則辯稱：伊係中正第二分局警備隊小
    隊長，伊是因經過半小時，怕事態擴大，才帶回警局，伊是接受警局及分局指揮
    ，是自行判斷才送至南昌派出所等語。
三、自訴意旨認被告壬○○、丁○○、丙○○、己○○、辛○○涉有妨害自由、傷害
    、毀損、瀆職等罪嫌，固據其等提出甲○○○驗傷診斷書一件、案發現場照片三
    幀為證。惟按犯罪事實應依證據認定之，無證據不得推定其犯罪事實，刑事訴訟
    法第一百五十四條定有明文。又，告訴人之告訴，係以使被告受刑事訴追為目的
    ，是其陳述是否與事實相符，仍應調查其他證據以資審認，最高法院五十二年臺
    上字第一三００號亦著有判例。經查：
  (一)本案發生之時，自訴人甲○○○以布蒙面，衣服腹部前復凸出鼓鼓，外觀為不同
    於一般常人穿著之詭異打扮，且其身著白衣上又以大字書寫「政風壬○○、恨、
    毀我家庭」、「怨、政風壬○○還我清白」等文字等情，有自訴人所提出之照片
    在卷為證，並為自訴人甲○○○所不否認。查，依前該文字之內容，應可得見自
  訴人意在散布於眾，並已明確、具體指摘原任經濟部政風處長之被告壬○○毀其
    家庭、辱其清白；被告壬○○等認自訴人甲○○○係涉犯刑法第三百十條誹謗罪
    之現行犯云云，自屬可採。次按，現行犯，不問何人得逕行逮捕之；對於被告之
    身體、物件及住宅或其他處所，必要時得搜索之，刑事訴訟法第八十八條第一項
    、第一百二十二條第一項分別定有明文。本案發生地點為中央政府重要部會經濟
    部之門口，且上午九時許正值上班期間，來往人車甚多，具有警察人員身份之被
    告丙○○、己○○、辛○○等人自無任由此犯罪繼續發生，受侵害之權利損害繼
    續擴大；從而，被告丙○○、己○○、辛○○等人，依據被告壬○○之請求，果
    有對於自訴人甲○○○實施強制，或搜索其身上有無危險物品之行為，亦難認有
    何違法之可言。至於，被告丙○○、己○○、辛○○等人對自訴人甲○○○實施
    強制行為後，何以未將該自訴人移送檢察官，乃係其等此部分處置是否妥適之另
    一問題；並不足影響本案發生時，自訴人甲○○○係涉犯刑法第三百十條誹謗罪
    現行犯之認定。
  (二)再查，自訴人甲○○○於上午九時許正值上班時間，在中央政府所屬經濟部前，
    以布蒙面，衣服腹部前凸出鼓鼓，外觀為不同於一般常人穿著之詭異打扮，已足
    引人側目，影響官箴；其身著白衣上以大字書寫「政風壬○○、恨、毀我家庭」
    、「怨、政風壬○○還我清白」等文字，又不發一言，更係讓人合理懷疑其行跡
    詭異，恐對政府機關有不良意圖；被告等認自訴人甲○○○涉有社會秩序維護法
    第六十三條第一項第六款所規定：蒙面，偽裝或以其他方法驚嚇他人有危害他人
    安全之虞；及同法第六十八條第二款：藉端滋擾住戶、工廠、公司行號、公共場
    所或公共得出入之場所之非行，亦屬可採。次查，證人即同在現場之警員游國智
    在原審證稱：我們正在巡邏而至現場時，有二女一男，二女走來走去，男在旁，
    而甲○○○旁未有跟人，去時與二女子聊天，問發生何事，但他們皆未說話，故
    叫勤務中心叫人來協助，伊是交通監控，故請求協助查明身分云云（見原審卷第
    七十二頁）。因之，被告丙○○所辯：自訴人動機、身分不明，雖有多方協調，
    但自訴人不予理會，是為了避免當事人藉端滋事，才請他去派出所說明，另因辛○○要帶自訴人甲○○○前往派出所時，為恐甲○○○皮包內帶有危險物品，故
    始由伊檢查甲○○○皮包內之物品等語，應屬可採。另按對於現行違反本法之行
    為，警察得即時制止其行為，並得逕行通知到場，其不服通知者，強制其到場。
    又，行政官署有認為有害公安之虞，非管束不能預防危害者，得施以管束；社會
    秩序維護法第四十二條、行政執行法第七條第一項第四款別定明文。本案自訴人
    甲○○○既不服警員制止其行為，又始終拒絕表明身分，於被告丙○○請其到警
    局說明時，仍置之不理，則具有警察身分之被告丙○○、己○○、辛○○等人施
    以強制處分權，分別搜查自訴人甲○○○皮包內有無危險物品，及強制其到臺北
    市政府警察局中正第二分局南昌路派出所，以達其了解其身分之目的，就其實施
    手段而言，應尚未逾實施公權力之比例相當性原則，而難認有違社會秩序維護法
    第四十二條之規定。另觀之自訴人甲○○○之傷痕，係右膝０．八乘以０．八公
    分、關節浮腫等輕傷，有驗傷診斷書附在原審卷可證。苟若被告丙○○、己○○
    、辛○○確如自訴人甲○○○所述，故意施暴傷害自訴人，則其傷痕當不致如此
    輕微。從而，就自訴人甲○○○所受之傷害觀之，亦不足證明係被告辛○○帶同
    自訴人甲○○○上警車時所為。自訴人甲○○○執以指陳被告丙○○、辛○○有
    濫用權力逮捕施暴之行為云云，亦與常情推論不符，自無足採。
  (三)再查，自訴人乙○○僅係中華勞資基金會之義工，因受自訴人甲○○○及案外人
    戊○○之請託而到現場幫忙等情，業據證人戊○○在本院審理中到庭供證在卷（
    見刑事自訴意旨狀及本院八十九年三月二十一日訊問筆錄）。而自訴人甲○○○
    以布蒙面，穿著詭異之打扮，又在身上書寫誹謗他人之文字，顯屬違法之行為，
    並無任何勞資糾紛之可言；乃自訴人乙○○受甲○○○之託前往幫忙，對此違法
    之行為，竟藉詞採訪勞工資料，未經被告等人同意，即任意拍攝他人照片，用以
    擾亂被告等處理糾紛，自應認係與甲○○○共同實施前述違反社會秩序維護法之
    人；被告等人果若有以強制之手段制止其違反社會秩序維護法犯行，或查明其確
    實身分，亦應尚未逾實施公權力之比例相當性原則，而難認被告等有違社會秩序
    維護法第四十二條之程序規定。又，自訴人乙○○果若確實有遭被告丁○○、己○○施暴並妨害其自由，則何以自訴人乙○○所持之相機未被被告二人所奪走，
    而仍能繼續拍攝其提出附卷之照片？是故，被告丁○○、己○○所辯：伊等僅為
    盤查自訴人乙○○身分等語，應屬可採。另查，毀損罪並無處罰過失犯之規定；
    而自訴人乙○○亦自承，鞋子係拉扯中，被告毀損其鞋子，並非故意云云（見原
    審卷第七十三頁），因之此部分亦無成立毀損罪之餘地。末查，自訴人乙○○雖
    曾指稱：渠之錄音帶係被故意奪走等語：惟嗣又更異前供改稱：係在拉扯時，錄
    音帶掉落地上云云（見本院八十六年度上訴字第三六八三號卷第五十七頁）。而
    其又始終未能舉證說明究係何人奪去其錄音帶，揆諸首揭判例意旨，自難僅依自
    訴人乙○○片面之指述，即遽認被告丁○○等人有強制取走乙○○錄音帶之妨害
    自由犯行。
四、此外，又查無其他積極證據足認被告壬○○、丁○○、丙○○、己○○、辛○○
    確有自訴人所指之妨害自由、傷害、毀損、瀆職等犯行，被告等之犯罪自屬不能
    證明；原審因之為被告等無罪之判決，依法尚無違誤。自訴人之上訴意旨，仍執
    前詞指摘原判決不當，為無理由，應予駁回。
據上論斷，應依刑事訴訟法第三百六十八條，判決如主文。
中    華    民    國    八十九    年      四        月        十八      日
                          臺灣高等法院刑事第十二庭
                              審判長法  官  劉  景  星
        法  官  胡  方  新
                                    法  官  陳  博  志
右正本證明與原本無異。
如不服本判決應於收受送達後十日內向本院提出上訴書狀，其未敘述上訴之理由者並
得於提起上訴後十日內向本院補提理由書（均須按他造當事人之人數附繕本）。
                                    書記官  鄭  兆  璋
中    華    民    國    八十九    年      四        月        二十      日


司法院資訊處製作；財團法人民間司法改革基金會備份。
